【裁判字號】    94,訴,683
【裁判日期】    950412
【裁判案由】    建築法
【裁判全文】
臺中高等行政法院判決
                                       94年度訴字第683號
                              .
原      告  大東海文化事業有限公司
代  表  人  甲○○
送達代收人  乙○○
被      告  臺中市政府
代  表  人  丙○○
上列當事人間因建築法事件，原告不服內政部中華民國94年11月
1日臺內訴字第0940008433號（案號：0000000000）訴願決定，
提起行政訴訟。本院判決如下：
    主  文
原告之訴駁回。
訴訟費用由原告負擔。
    事  實
一、事實概要：
    緣原告使用臺中市○○○路○段98之16號建築物（下簡稱系
    爭建築物）1、2樓，系爭建築物領有被告機關所屬工務局核
    發之中工建使字第1185號使用執照，1樓核准用途為「店
    舖」（G類3組）、2樓核准用途為「辦公室、住房」（G類2
    組、H類2組），經被告機關於民國（下同）93年4月21日派
    員赴系爭建築物實施建築物公共安全聯合稽查，發現系爭建
    築物2樓擺設電腦18部，供觀看錄影帶教學，擅自變更系爭
    建築物作為「補習班」（D類5組）使用，被告機關認原告違
    反建築法第73條第2項規定，依同法第91條第1項第1款規定
    ，以93年9月21日府都管字第0930152177號處分書裁處原告
    新臺幣（下同）60,000元罰鍰，且應於93年10月10日前恢復
    原狀或補辦手續，原告不服，提起訴願，遭決定駁回後，猶
    未甘服，遂提起本件行政訴訟。
二、兩造之聲明：
  (一)原告聲明求為判決：撤銷訴願決定及原處分。
  (二)被告聲明求為判決：駁回原告之訴。
三、兩造之爭點及陳述：
  (一)原告部分：
    原告經合法通知，未於言詞辯論期日到場，據其以前陳述意
    旨略以：
    1.原告於臺中市○○○路○段98之16號設立「大東海文化事
      業有限公司中港分公司」，係合法申請核准之公司，營利
      事業登記證核准營業項目為(1)圖書出版業(2)圖書批發業(3)
      書籍文具零售業。而大東海文化事業有限公司與大東海補
      習班為關係事業，因經營業務不相同，均各自申請立案，
      並具獨立之法律人格，原告僅為擴大廣告效果倍增及資源
      整合之效益，而在文宣品及網際網路上之文宣採用異業結
      盟聯合廣告方式。另觀諸原告之廣告招牌並無懸掛「大東
      海文教機構」等字樣，招牌內容係表明推廣大東海所出版
      之各項公職考試之文字用書及有聲書籍，且現場既無教室
      ，也無課表，亦無學生名冊，更無聘請老師授課之情事。
    2.原告申請設立之營業所地址僅發售「各類就業考試」之文
      字書籍及有聲書籍，有聲書籍包括「錄音帶」、「錄影帶
      」及「光碟片」等。被告於93年4月21日進行稽查之地點
      係原告作為出售書籍之櫃檯及出版社之辦公室，辦公室內
      之「電腦設備」為提供購買有聲書籍之「客戶」，測試有
      聲書籍之清晰度、穩定度及內容品質，絕非電腦教室或類
      似補習班之用途。
    3.依建築法第77條第5項及內政部頒訂「建築物公共簽證及
      申報辦法」第4條規定G類第2組別，係供「一般辦公室」
      使用之場所，在500平方公尺面積以上須「每4年申報1次
      」，而原告之中港分公司辦公室面積在500平方公尺以下
      ，依規定不須申報，且被告亦先未合法通知原告代表人到
      場而逕自稽查，次於作成本件行政處分前，未通知原告公
      司負責人陳述或答辯，末依主觀錯誤認定原告從事補習業
      務而為裁罰，處分顯有違誤。
  (二)被告部分：
    1.按「建築物應依核定之使用類組使用，其有變更使用類組
      或有第9條建造行為以外主要構造、防火區劃、防火避難
      設施、消防設備、停車空間及其他與原核定使用不合之變
      更者，應申請變更使用執照。但建築物在一定規模以下之
      使用變更，不在此限。」、「建築物所有權人、使用人應
      維護建築物合法使用與其構造及設備安全。」為建築法第
      73條第2項、第77條第1項所明定。
    2.被告於93年4月21日執行維護公共安全方案查訪建築物及
      消防安全設施稽查本案系爭建築物，現場有供觀看錄影帶
      教學之事實，原告未依「建築物使用類組及變更使用辦法
      」辦理申請變更使用執照，擅將系爭建築物供「D-5類組
      ─補習班」使用，與被告核發之年中工建使字第1185號
      使用執照核准用途：店舖（G-3類組）、辦公室（G-2類組
      ）、住房（H-2類組）不符，經審定核有違建築法第73條
      第2項規定，被告依法予以裁罰，並無違誤。
    理  由
一、原告經合法通知未於言詞辯論期日到場，核無民事訴訟法第
    386條所列各款之情形，爰依被告之聲請，由其一造辯論而
    為判決。
二、按「建築物應依核定之使用類組使用，其有變更使用類組或
    有第9條建造行為以外主要構造、防火區劃、防火避難設施
    、消防設備、停車空間及其他與原核定使用不合之變更者，
    應申請變更使用執照。但建築物在一定規模以下之使用變更
    ，不在此限。」、「有左列情形之一者，處建築物所有權人
    、使用人、機械遊樂設施之經營者新臺幣60,000元以上300,
    000元以下罰鍰，並限期改善或補辦手續，屆期仍未改善或
    補辦手續而繼續使用者，得連續處罰，並限期停止其使用。
    必要時，並停止供水供電、封閉或命其於期限內自行拆除，
    恢復原狀或強制拆除：一違反第73條第2項規定，未經核准
    變更使用擅自使用建築物者。」建築法第73條第2項、第91
    條第1款分別定有明文。
三、被告於93年4月21日派員前往系爭建築物1、2樓實施建築物
    公共安全聯合稽查時，發現2樓擺設電腦18部，供觀看錄影
    帶教學，現場並有4位學員觀看錄影光碟，接受教學，經目
    的事業主管機關（被告機關所屬教育局）認定為未立案擅自
    設班招生、收費、授課，製有「臺中市政府執行維護公共安
    全方案查訪建築及消防安全設施稽查紀錄表」、「臺中市建
    築物公共安全之構造及設備檢（複）查紀錄表」附本院卷可
    稽。查系爭建築物1樓核准用途為「店舖」（G類3組）、2樓
    核准用途為「辦公室、住房」（G類2組、H類2組），亦有臺
    中市工務局年中工建使字第1185號使用執照存根在本院卷
    （第37頁背面使用執照樓層附表存根部分）可憑。原告擅自
    變更供經營「補習班」使用，核屬D類5組，有變更使用類組
    之情形。
四、原告雖主張其於該址，並無教室，也無課表，亦無學生名冊
    ，更無聘請老師授課之情事，僅提供購買有聲書籍之客戶進
    行測試，並非作為補習班使用云云。惟按補習及進修教育法
    第12條規定：「補習及進修教育，除以一般方式施教外，得
    以函授、廣播、電視、電腦網路等教學方式辦理。」故補習
    教育並不限於老師當場授課之情形。如前所述本件原告於93
    年4月21日經查獲，於系爭建物擺設電腦18部以錄影（光碟
    ）語音教學，當場並有4位學員在場上課，縱未聘請老師在
    該址依一般方式上課，依上開補習及進修教育法第12條規定
    ，亦屬補習教學。原告又主張該18部電腦係供購買有聲書籍
    者測試品質之用，惟現場4位學員係在場觀看錄影光碟，接
    受教學，並非測試光碟品質，已如前述；又該電腦多達18部
    且設於2樓，獨立成一間，遠離1樓出售書籍之櫃臺，亦與測
    試商品之常情不符。被告認定該址係供補習教育場所使用（
    建築物使用分類屬D類5組），並無不合。原告之主張，並無
    可採。被告認定系爭建築物未經申請領得變更使用執照，擅
    自變更作補習班使用，違反建築法第73條第2項規定，乃依
    同法第91條第1項規定，以93年9月21日府都管字第09301521
    77號處分書裁處原告60,000元罰鍰並限期命恢復原狀或補辦
    手續，核無違誤，訴願決定予以維持，亦無不合。原告訴請
    撤銷，為無理由，應予駁回。
五、本件事證已臻明確，兩造其餘主張陳述及所提之證據，於判
    決之結果不生影響，不再一一論述，併此敘明。
據上論結，本件原告之訴為無理由，依行政訴訟法第218條、第
195條第1項後段、第98條第3項前段、民事訴訟法第385條第1項
前段，判決如主文。
中    華    民    國    95    年     4    月    12    日
                  第三庭 審判長 法  官  沈應南
                                法  官  許武峰
                                法  官  許金釵
以上正本證明與原本無異。
如不服本判決，應於判決送達後20日內向本院提出上訴書狀，其
未表明上訴理由者，應於提起上訴後20日內向本院提出上訴理由
書（須依對造人數附具繕本）；如於本判決宣示或公告後送達前
提起上訴者，應於判決送達後20日內補提上訴理由書（須附繕本
）。未表明上訴理由者，逕以裁定駁回。
提起上訴應預繳送達用雙掛號郵票390元（34元及5元郵票各10份
)。
中    華    民    國    95    年    4    月     12    日
                                書記官  孫庠熙


司法院資訊處製作；財團法人民間司法改革基金會備份。
